【裁判字號】    98,交易,58
【裁判日期】    980703
【裁判案由】    過失傷害
【裁判全文】
臺灣板橋地方法院刑事判決              98年度交易字第58號
公  訴  人  臺灣板橋地方法院檢察署檢察官
被      告  甲○○
                    國民
輔  佐  人
即被告之妻  丙○○
上列被告因過失傷害案件，經檢察官提起公訴（97年度偵字第34
822 號），本院判決如下：
    主      文
甲○○無罪。
    理      由
一、公訴意旨略以：被告甲○○（原係孟加拉共和國人，嗣已歸
    化我國籍）平日以駕駛營業用小貨車載貨並兜售其公司之商
    品為其工作內容，為從事業務之人。其於民國97年5 月20日
    上午11時35分許，駕駛車牌號碼CX-5902 號營業小貨車，沿
    臺北縣板橋市○○路往浮洲橋方向行駛，行經大觀路3 段50
    巷49號前，本應注意兩車併行之安全距離及保持安全間隔，
    而依當時情形，天候晴、光線為日間自然光線，該市區道路
    型態為三岔路，路面鋪裝柏油，路面狀態乾燥、無缺陷，道
    路無障礙物、視距良好，亦無不能注意之情事，被告竟疏未
    注意，貿然變換車道往右方防汛道路方向前進，適告訴人乙
    ○○騎乘車牌號碼QBT-611 號輕型機車，沿臺北縣板橋市○
    ○路○ 段50巷行駛在被告右方，擬向左往浮洲橋機車道前進
    ，亦疏未注意安全距離及保持安全間隔，致告訴人騎乘之機
    車左側遭被告駕駛之貨車擦撞，告訴人因之人、車倒地，受
    有7 根肋骨閉鎖性骨折、創傷性氣血胸、頭部損傷、鎖骨幹
    閉鎖性骨折及四肢多處挫傷等傷害。因認被告涉有刑法第28
    4 條第2 項前段之業務過失傷害罪嫌等語。
二、按犯罪事實應依證據認定之，無證據不得認定犯罪事實；不
    能證明被告犯罪或其行為不罰者，應諭知無罪之判決，刑事
    訴訟法第154 條第2 項、第301 條第1 項分別定有明文。又
    事實之認定應憑證據，如未能發現相當證據，或證據不足以
    證明，自不能以推測或擬制之方法，以為裁判基礎。且認定
    犯罪事實所憑之證據，雖不以直接證據為限，間接證據亦包
    括在內；然而無論直接或間接證據，其為訴訟上之證明，須
    於通常一般之人均不致有所懷疑，而得確信其為真實之程度
    者，始得據為有罪之認定（最高法院40年臺上字第86號、76
    年臺上字第4986號判例意旨參照）。再按刑事訴訟法第161
    條第1 項規定：檢察官就被告犯罪事實，應負舉證責任，並
    指出證明之方法。因此，檢察官對於起訴之犯罪事實，應負
    提出證據及說服之實質舉證責任。倘其所提出之證據，不足
    為被告有罪之積極證明，或其闡明之證明方法，無從說服法
    院以形成被告有罪之心證，基於無罪推定之原則，自應為被
    告無罪判決之諭知（最高法院92年臺上字第128 號判例意旨
    參照）。
三、公訴人認被告甲○○涉有業務過失傷害罪嫌，無非係以被告
    於偵訊時之供述、告訴人乙○○之指述、亞東紀念醫院診斷
    證明書、臺北縣政府警察局板橋分局交通分隊道路交通事故
    現場圖、臺北縣政府警察局板橋分局道路交通事故調查報告
    表(一)、(二)、臺灣省臺北縣區車輛行車事故鑑定委員會北縣鑑
    字第971410號鑑定意見書、肇事現場及車損刮痕相片9 張為
    主要論據。
四、被告於本院審理時，固坦承於97年5 月20日上午11時35分許
    ，駕駛車牌號碼CX-5902 號小貨車，行經臺北縣板橋市○○
    路○ 段50巷49號前，適告訴人騎乘車牌號碼QBT-611 號輕型
    機車因故左傾，擦撞其所駕駛小貨車之右側油箱等事實，惟
    堅詞否認有何業務過失傷害之犯行，辯稱：其行經上開地點
    ，擬往防汛道路方向前進，自右後照鏡見告訴人騎乘機車迅
    速往左邊靠近，忽然聽到碰撞聲響，再看後照鏡時，發現告
    訴人已經撞到其所駕駛之車輛，其始下車攙扶告訴人，並未
    撞到告訴人等語。經查：
（一）證據能力有無之認定：
   1、證人即告訴人於偵訊時之陳述：
 （1）按被告以外之人於審判外之言詞或書面陳述，除法律有規
      定者外，不得作為證據；被告以外之人於偵查中向檢察官
      所為之陳述，除顯有不可信之情況者外，得為證據，刑事
      訴訟法第159 條第1 項、第159 條之1 第2 項分別定有明
      文。所謂不可信情況之認定，法院應審酌被告以外之人陳
      述時之外在環境及情況，例如：陳述時之心理狀況、有無
      受到外力干擾等，以為判斷之依據（法院辦理刑事訴訟案
      件應行注意事項89參照）。被告以外之人前於偵查中，經
      具結後所為證述，除反對該項供述具有證據能力之一方，
      已釋明「顯有不可信之情況」之理由外，皆得為證據。
 （2）查證人即告訴人乙○○於偵查時，係以證人之身份，經檢
      察官告以具結之義務及偽證之處罰，經伊具結，而於負擔
      偽證罪之處罰心理下所為，係經以具結擔保伊證述之真實
      性。又司法實務運作上，咸認偵查中檢察官向被告以外之
      人取得之陳述，原則上均能遵守法律規定，不致違法取供
      ，可信性極高，因而明定除顯有不可信之情況者外，得為
      證據。則被告以外之人於偵查中依法應具結者已具結，向
      檢察官所為之陳述，原則上具有證據能力，於例外「顯有
      不可信之情況」，始不具證據能力。證人乙○○於檢察官
      訊問時，並無證據顯示係遭受強暴、脅迫、詐欺、利誘等
      外力干擾情形，或在影響伊心理狀況致妨礙伊自由陳述等
      顯不可信之情況下所為。從而，證人乙○○於偵訊時之陳
      述，既無顯不可信之情況，依上開說明，自有證據能力。
   2、亞東紀念醫院診斷證明書：
      按醫師執行醫療業務時，不論患者是因病尋求診療，或因
      特殊目的而就醫，醫師於診療過程中，應依醫師法之規定
      ，製作病歷，此一病歷之製作，均屬醫師於醫療業務過程
      中所須製作之紀錄文書，而且每一醫療行為均屬可分，因
      其接續之看診行為而構成醫療業務行為，其中縱有因訴訟
      目的，例如被毆傷而尋求醫師之治療，對醫師而言，仍屬
      其醫療業務行為之一部分，仍應依法製作病歷，則該病歷
      仍屬業務上所製作之紀錄文書，與通常之醫療行為所製作
      之病歷無殊，自屬刑事訴訟法第159 條之4 第2 款所稱從
      事業務之人於業務上所須製作之紀錄文書，而診斷證明書
      係依病歷所轉錄之證明文書，自仍屬該條款之證明文書（
      最高法院97年度臺上字第666 號判決意旨參照）。查亞東
      紀念醫院診斷證明書係依病歷轉錄之證明文書，揆諸前開
      說明，應有證據能力。
   3、臺灣省臺北縣區車輛行車事故鑑定委員會北縣鑑字第9714
      10號鑑定意見書、臺灣省車輛行車事故覆議鑑定委員會98
      年5 月18日覆議字第0986201779號函：
      臺灣省臺北縣區車輛行車事故鑑定委員會北縣鑑字第9714
      10號鑑定意見書、臺灣省車輛行車事故覆議鑑定委員會98
      年5 月18日覆議字第0986201779號函雖均係鑑定人員於審
      判外之書面陳述，惟臺灣省臺北縣區車輛行車事故鑑定委
      員會及臺灣省車輛行車事故覆議鑑定委員會係受臺灣板橋
      地方法院檢察署檢察官及本院之囑託，所為之鑑定書面報
      告，屬刑事訴訴法第159 條第1 項法律另有規定之例外情
      形，應有證據能力。
   4、其餘證據方法之證據能力：
      按被告以外之人於審判外之陳述，雖不符刑事訴訟法第15
      9 條之1 至第159 條之4 之規定，而經當事人於審判程序
      同意作為證據，法院審酌該言詞陳述或書面陳述作成時之
      情況，認為適當者，亦得為證據；當事人、代理人或辯護
      人於法院調查證據時，知有同法第159 條第1 項不得為證
      據之情形，而未於言詞辯論終結前聲明異議者，視為有前
      項之同意，同法第159 條之5 亦有明文。查證人即告訴人
      於警詢時之指訴、臺北縣政府警察局板橋分局交通分隊交
      通事故處理小組查訪紀錄表、臺北縣政府警察局板橋分局
      交通分隊道路交通事故現場圖、臺北縣政府警察局板橋分
      局道路交通事故調查報告表(一)、(二)，均係被告以外之人於
      審判外之言詞或書面陳述。而檢察官及被告均未爭執上開
      證據方法之證據能力，且迄本院言詞辯論終結前，復未就
      上開證據方法之證據能力聲明異議。本院審酌證人乙○○
      、黃登燦均係就伊等各自親身經歷之事實而為陳述，核無
      違法取證或證明力顯然過低之情事；而臺北縣政府警察局
      板橋分局交通分隊道路交通事故現場圖、臺北縣政府警察
      局板橋分局道路交通事故調查報告表(一)、(二)，亦係員警依
      其專業所製作，亦無違法取證或證明力顯然過低之情事。
      則依上開證據作成時之狀況，並無不適當之情形，揆諸前
      開說明，自均得為證據。
（二）茲就上開有證據能力之證據認定如下：
   1、告訴人於97年5 月20日上午11時35分許，騎乘車牌號碼QB
      T-611 號輕型機車，行經臺北縣板橋市○○路3 段50巷49
      號前，因故車輛失去平衡，向左偏傾後，擦撞被告所駕駛
      之車牌號碼CX-5902 號小貨車右側油箱，告訴人並人車倒
      地後，受有7 根肋骨閉鎖性骨折、創傷性氣血胸、頭部損
      傷、鎖骨幹閉鎖性骨折及四肢多處挫傷之傷害等情，為被
      告所不爭執（詳臺灣板橋地方法院檢察署97年度他字第56
      47號偵查卷宗第10頁、本院卷第16頁正面、第78頁反面、
      第79頁正面），核與證人乙○○於警詢、偵訊及本院審理
      時結證之情節相符（詳臺灣板橋地方法院檢察署97年度他
      字第56 47 號偵查卷宗第10頁、第19頁、本院卷第45頁正
      面至47頁反面），並有亞東紀念醫院診斷證明書、臺北縣
      政府警察局板橋分局交通分隊道路交通事故現場圖、道路
      交通事故調查報告表(一)、(二)、現場及車損相片9 張在卷可
      查（詳臺灣板橋地方法院檢察署97年度他字第5647號偵查
      卷宗第3 頁、第5 頁、第15至18頁、第23至26頁），應堪
      信為真實。
   2、惟按告訴人之告訴，係以使被告受刑事訴追為目的，難免
      故予誇大，是其指訴是否與事實相符，仍應調查其他證據
      以資審認；證明告訴人指訴與事實相符之證據，並不以直
      接證據為限，若間接證據，已足供佐證告訴人之指訴為真
      實，亦非不得以之與告訴人之指訴，相互印證，併採為判
      決之基礎（最高法院93年度臺上字第6077號、93年度臺上
      字第4632號判決意旨參照）。經查：
 （1）證人即告訴人乙○○於警詢、偵訊及本院審理時雖均指訴
      ：伊騎乘機車行經臺北縣板橋市○○路3 段50巷49號前，
      遭被告駕駛車牌號碼CX-5902 號小貨車自左後方撞擊後，
      人車倒地受傷等語（詳臺灣板橋地方法院檢察署97年度他
      字第5647號偵查卷宗第10頁、第19頁、本院卷第45頁正面
      至47頁反面）。然證人乙○○於警詢時先稱：伊騎車沿篤
      行路1 段右轉大觀路50巷，準備上浮洲橋，將上浮洲橋之
      際，突然有1 部小貨車自伊左側要超車，與伊所騎乘之機
      車交錯時，伊左側手臂突然被碰撞到，人車倒地後起身才
      知道與該小貨車發生碰撞云云（詳臺灣板橋地方法院檢察
      署97年度他字第5647號偵查卷宗第19頁）；嗣於偵訊時結
      證稱：伊所騎乘機車左後方被被告所駕駛貨車撞到，伊有
      感受到撞擊之力道後才往左方倒下云云（詳臺灣板橋地方
      法院檢察署97年度他字第5647號偵查卷宗第10頁）；另於
      本院審理時結證稱：伊當日右轉騎至肇事地點，擬上浮洲
      橋，尚未變換車道，就遭被告自後方側撞機車左後輪胎，
      沒有看到被告從何方向過來云云（詳本院卷第45頁反面）
      。嗣經檢察官提示臺北縣政府警察局交通警察隊板橋分隊
      道路交通事故談話紀錄表，旋改稱：伊沒有看到有小貨車
      要從伊左側超車，應該是伊人被撞到云云（詳本院卷第45
      頁反面）；又稱：伊是感覺有人撞到伊，後方衝擊力很大
      云云（詳本院卷第46頁正面）。足見證人乙○○就本案事
      發經過之描述，尤其本案事故撞擊點為何，前後指訴已有
      不一，自難遽為不利被告之認定。
 （2）再者，證人乙○○於本院審理時既稱：伊感覺有人撞到伊
      ，後方衝撞力很大，之後開始重心不穩，隔約1 、2 秒後
      機車往左方倒下，擦撞被告駕駛之小貨車等語（詳本院卷
      第46頁）。而證人乙○○所騎乘之機車向左傾倒後，擦撞
      被告所駕駛小貨車右側油箱乙情，亦有該小貨車之車損相
      片在卷可參（詳臺灣板橋地方法院檢察署97年度他字第56
      47號偵查卷宗第25頁）。然證人乙○○於本院審理時亦結
      證稱：伊感覺被撞前，有看後照鏡，當時並沒有車，亦未
      看到被告所駕駛之車輛從哪個方向過來等語（詳本院卷第
      45頁反面、第46頁正面）。從而，證人乙○○騎乘機車行
      至肇事地點前，既已確認伊後方並無來車，亦未見被告所
      駕駛車輛行向，卻於伊自稱感覺被撞後1 、2 秒，旋向左
      傾倒後擦撞被告所駕駛小貨車之右側油箱，核與常情不合
      。又證人乙○○既謂：伊感覺被撞云云，又稱：不記得伊
      所感覺之衝擊力為何云云（詳本院卷第47頁正面），自無
      從僅以證人乙○○臆測之詞，逕認被告犯行。
 （3）又查，證人乙○○於本院審理時證稱：伊所騎乘機車之後
      輪有被撞到之痕跡云云（詳本院卷第47頁正面）。然本案
      之撞擊點為何，已有疑義，證人乙○○本人亦無法確定本
      案事故撞擊點為機車後輪。且查，被告所駕駛之小貨車，
      並無撞擊證人乙○○所騎乘機車之可疑撞擊點，而證人乙
      ○○騎乘之機車，亦查無伊所稱撞擊之新痕跡，此有上開
      車損相片在卷可查，並有臺灣省臺北縣區車輛行車事故鑑
      定委員會北縣鑑字第971410號鑑定意見書所載車損情形可
      資參照（見臺灣板橋地方法院檢察署97年度他字第5647號
      偵查卷宗第23至25頁、第30、31頁）。益徵證人乙○○於
      本院審理時證述之情節，顯與事實不符。
 （4）再自力學角度觀之，證人乙○○指稱被告駕車自左後方側
      撞伊手臂或伊所騎乘之機車，衡情證人乙○○經由左後方
      衝擊力撞擊，伊所騎乘之機車理應朝向小貨車施力之反方
      向傾倒。詎證人乙○○於感覺左後方經人撞擊後，竟向左
      方傾倒，並因而擦撞被告所駕駛之小貨車，亦與常情未合
      。
 （5）另證人乙○○先稱：事後人家告訴伊是被告撞到伊，因為
      當時伊被撞，頭很暈，有人將伊牽到旁邊去坐云云（詳本
      院卷第46頁正面）；旋改稱：伊所騎乘之機車被送到當地
      之世貿機車行，伊配偶經通知至該機車行取車，有人告知
      伊配偶肇事車輛之車牌號碼，應該係伊配偶轉告伊云云（
      詳本院卷第46頁正面）；又稱：伊經被告扶起時，有看到
      被告所駕駛小貨車之車牌號碼云云（詳本院卷第46頁反面
      ）；另稱：伊係因被撞倒之後，開始重心不穩，隔約1 、
      2 秒之後機車向左邊倒下，刮到被告所駕駛之車輛，因而
      確定係遭被告自後方撞擊云云。顯見證人乙○○就伊何以
      確定係遭被告自左後方追撞乙情之陳述，前後已有矛盾。
      又本案事故發生後，經人以世貿機車行的電話報案乙情，
      有臺北縣政府警察局板橋分局交通分隊交通事故處理小組
      查訪紀錄表、臺北縣政府消防局【救護案類】受理紀錄單
      、臺北縣政府消防局98年4 月22日函暨臺北縣政府消防局
      救災救護指揮中心受理報案紀錄單各1 份在卷足憑（詳本
      院卷第61頁正面、第63頁反面、第64頁正面、第66、67頁
      ）。然世貿機車行負責人黃登燦已無從得知當初究係何人
      以該機車行電話報案，且現今該行員工均表示未目擊本案
      事故，亦無印象有報案等情，亦有上開臺北縣政府警察局
      板橋分局交通分隊交通事故處理小組查訪紀錄表在卷足參
      。從而，證人乙○○所指目擊本案事故之證人亦屬無從查
      知，自無從僅以證人乙○○所指傳聞，或伊前後不一之證
      詞，遽認被告本案犯行。
 （6）綜上各節，告訴人之指訴既已前後不一，且顯與事理及常
      情不符，自無從遽為被告本案犯行之認定。
  3、次查，亞東紀念醫院診斷證明書僅足以證明告訴人受傷之
     情形；另臺北縣政府警察局板橋分局交通分隊道路交通事
     故現場圖、道路交通事故調查報告表(一)、(二)及現場相片亦
     僅可證明本案事發當時之車行情形、地理狀況、道路型態
     等節；而車損相片亦僅堪證明告訴人所騎乘機車向左傾倒
     後，擦撞被告所駕駛小貨車，並人車倒地後之車損情形，
     均無從認定被告有何未注意兩車併行之安全距離及保持安
     全間隔等注意事項，因而自左後側擦撞告訴人之事實。
  4、再查，本案經檢察官送請臺灣省臺北縣區車輛行車事故鑑
     定委員會鑑定結果，認告訴人騎乘輕型機車與被告駕駛營
     業小貨車，行經肇事地點，變換車道時，行車互未注意安
     全距離與保持安全間隔，同為肇事原因，此有臺灣省臺北
     縣區車輛行車事故鑑定委員會北縣鑑字第971410號鑑定意
     見書1 份在卷足憑（詳臺灣板橋地方法院檢察署97年度他
     字第5647號偵查卷宗第30、31頁）。又經本院送請臺灣省
     車輛行車事故覆議鑑定委員會覆議結果，結論同臺灣省臺
     北縣區車輛行車事故鑑定委員會鑑定結果乙情，亦有臺灣
     省車輛行車事故覆議鑑定委員會98年5 月18日覆議字第09
     86201779號函在卷足憑（詳本院卷第70頁）。然臺灣省臺
     北縣區車輛行車事故鑑定委員會及臺灣省車輛行車事故覆
     議鑑定委員會係以相關筆錄、現場相片及現場圖為佐證資
     料，此有上開鑑定意見書及臺灣省車輛行車事故覆議鑑定
     委員會函在卷可查。而被告否認有何過失，告訴人之指訴
     又有前開所指瑕疵，另臺北縣政府警察局板橋分局交通分
     隊道路交通事故現場圖及相片亦不足以認定被告有何過失
     ，業如前述。準此，臺灣省臺北縣區車輛行車事故鑑定委
     員會及臺灣省車輛行車事故覆議鑑定委員會據此率認告訴
     人、被告行經肇事地點，均於變換車道時，互未注意安全
     距離及保持安全距離，同為肇事原因云云，顯與事實及經
     驗法則有違，自不得作為對被告不利之認定。
五、綜前所述，公訴人雖舉告訴人之指述為認定被告涉犯業務過
    失傷害犯行之證據，然核諸告訴人之指述有如上之瑕疵，另
    卷附亞東紀念醫院診斷證明書、臺北縣政府警察局板橋分局
    交通分隊道路交通事故現場圖、道路交通事故調查報告表(一)
    、(二)、臺灣省臺北縣區車輛行車事故鑑定委員會北縣鑑字第
    971410號鑑定意見書、肇事現場及車損刮痕相片9 張亦無從
    確認被告即為本案肇事之人。則公訴人所舉事證，尚有合理
    懷疑。此外，復查無其他積極事證足認被告有何業務過失傷
    害之犯行，揆諸前開法條規定及判例意旨，自應為被告無罪
    之諭知，以昭審慎。
據上論斷，應依刑事訴訟法第301 條第1項前段，判決如主文。
本案經檢察官靳開聖到庭執行職務。
中    華    民    國    98    年    7    月    3    日
                      交通法庭   法  官  謝梨敏
以上正本證明與原本無異。
如不服本判決，應於判決送達後10日內向本院提出上訴狀 (應附
繕本)， 上訴於臺灣高等法院。
                                 書記官  翁子婷
中    華    民    國    98    年    7    月    3    日


司法院資訊處製作；財團法人民間司法改革基金會備份。
